【裁判字號】    97,交聲,616
【裁判日期】    971128
【裁判案由】    交管條例聲異
【裁判全文】
臺灣板橋地方法院交通事件裁定
原處分機關  交通部公路總局臺北區監理所
異  議  人
即受處分人  甲○○
上列異議人即受處分人因違反道路交通管理處罰條例案件，對於
交通部公路總局臺北區監理所於民國96年9 月21日所為之處分（
原處分案號：北監自裁字裁00-000000000號）、96年8 月23日所
為之處分（原處分案號：北監自裁字裁40-A3P125054號、40-AY0
000000號）聲明異議，本院裁定如下：
    主  文
交通部公路總局臺北區監理所就如附表所示之件裁決處分均撤
銷。
甲○○均不罰。
    理  由
一、原處分機關處分意旨略以：受處分人即異議人甲○○所有之
    車牌號碼AL-4060 號自用小客車，分別於如附表所示之時間
    、地點，為如附表所載之違規行為，因認異議人違反如附表
    所載之規定，而分別為如附表所載之裁罰內容，並註明罰鍰
    之繳納期限及逾期不繳納之處分。
二、異議人異議意旨則以：其係身心障礙者，並無駕照，且其雖
    係違規車輛之所有人，惟實際駕駛人另有其人。又其未收受
    通知單，而聲明異議，請求撤銷原處分等語。
三、按受處分人，不服第8 條主管機關所為之處罰，得於接到裁
    決書之翌日起20日內，向管轄地方法院聲明異議，道路交通
    管理處罰條例第87條第1 項定有明文。
  (一)再按逕行舉發者，應按已查明之資料填註車牌號碼、車輛種
    類、車主姓名或地址，並於通知單上方空白處加註逕行舉發
    之文字後，由舉發機關送達被通知人，違反道路交通管理事
    件統一裁罰標準及處理細則第11條第1 項第3 款定有明文。
    故於逕行舉發之案件，須將舉發通知單送達於違規人，或使
    其達於可得瞭解舉發通知單之內容之狀態，始完成舉發程序
    而發生效力。又本條例所定罰鍰之處罰，行為人接獲違反道
    路交通管理事件通知單後，於15日內得不經裁決，逕依第92
    條第3 項之罰鍰基準規定，向指定之處所繳納結案；不服舉
    發事實者，應於15日內，向處罰機關陳述意見；其不依通知
    所定期限向處罰機關陳述意見者，處罰機關得逕行裁決之，
    道路交通管理處罰條例第9 條第1 項亦定有明文。
  (二)又按送達，於應受送達人之住居所、事務所或營業所為之。
    於應送達處所不獲會晤應受送達人時，得將文書付與有辨別
    事理能力之同居人、受僱人或應送達處所之接收郵件人員。
    又送達，不能依前2 條規定為之者，得將文書寄存送達地之
    地方自治或警察機關，並作送達通知書兩份，1 份黏貼於應
    受送達人住居所、事務所、營業所或其就業處所門首，另1
    份交由鄰居轉交或置於該送達處所信箱或其他適當位置，以
    為送達，行政程序法第72條第1 項前段、第73條第1 項、第
    74條第1 項分別定有明文。從而，寄存送達必須送達於應受
    送達之處所不獲會晤應受送達人，又無法將文書交付與有辨
    別事理能力之同居人、受僱人或應送達處所之接收郵件人員
    時，始能發生合法送達之效力，否則該寄存送達即使在形式
    上符合法律規定（如製作送達通知兩份……），仍不能認為
    合法送達，只能於應受送達人實際取得文書時起發生送達之
    效力。
  (三)另依民法第20條第1 項之規定，依一定事實足認以久住之意
    思，住於一定之地域者，即為設定其住所於該地。顯見我國
    民法關於住所之設定，兼採主觀主義及客觀主義之精神，必
    須主觀上有久住一定地域之意思，客觀上有住於一定地域之
    事實，該一定之地域始為住所，故住所並不以登記為要件，
    住所之廢止亦同。戶籍法為戶籍登記之行政管理規定，戶籍
    地址乃係依戶籍法所為之登記事項，戶籍法第23條、第24條
    固規定：戶籍登記事項有變更時，應為變更之登記，戶籍登
    記事項有錯誤或脫漏時，應為更正之登記，但此僅係戶政管
    理之行政規定。準此，戶籍登記之處所固得資為推定住所之
    依據，惟倘有客觀之事證，足認當事人已久無居住該原登記
    戶籍之地域，並已變更意思以其他地域為住所者，即不得僅
    憑原戶籍登記之資料，一律解為其住所。
  (四)末按違反道路交通管理處罰條例之行為，自行為成立之日起
    ；行為有連續或繼續之狀態者，自行為終了之日起，逾3 個
    月不得舉發，道路交通管理處罰條例第90條前段定有明文。
    又公法上有特定相對人之意思表示或意思通知，除法律有特
    別規定者外，在非對話為之者，應以達到相對人時生效，所
    謂達到，乃在使相對人居於可得瞭解之狀態為已足，此在法
    理上應為當然之解釋，行政法院68年度判字第838 號裁判意
    旨可資參照。又行政程序法就行政機關所為有特定相對人之
    書面行政處分或行政行為之送達，於第67條至第91條定有明
    文規定，同法第110 條第1 項復明定：「書面之行政處分自
    送達相對人及已知之利害關係人起；書面以外之行政處分自
    以其他適當方法通知或使其知悉時起，依送達、通知或使知
    悉之內容對其發生效力」。前揭違反道路交通管理事件統一
    裁罰基準及處理細則第5 條既有如上所述之明文規定，且交
    通違規行為舉發之性質，不論屬公法上有相對人之書面意思
    通知或行政處分，自應將書面（舉發通知單）送達於受通知
    人，或使其達於可得瞭解舉發通知單之內容之狀態，始完成
    舉發程序而發生效力。至於行政程序法第49條固規定：「基
    於法規之申請，以掛號郵寄方式向行政機關提出者，以交郵
    當日之郵戳為準」，惟該條文既規定「基於法規之申請」，
    即係指人民依法規請求行政機關為特定行政行為之公法上意
    思表示，其立法目的，係對於申請人是否遵守法定期間之證
    明，基於郵遞送信時間非申請人所能控制，其延誤難以歸責
    於申請人，為維護人民之權益，爰採發信主義，將郵送時間
    予以扣除，法務部法律字第006701號函示意旨足資參酌。
    亦即行政程序法第49條係針對人民對行政機關有所請求之情
    形明定採取發信主義，與同法就行政機關對有相對人所為之
    書面行政處分或其他行政行為之通知係採取到達主義之規定
    有所不同，不得混淆。
  (五)再以領有牌照之汽車，其出廠年份，自用小客車未滿5 年者
    免予定期檢驗，5 年以上未滿10年者，每年至少檢驗1 次，
    10年以上者每年至少檢驗2 次；汽車不依限期參加定期檢驗
    或臨時檢驗者，處汽車所有人新臺幣900 元以上1,800 元以
    下罰鍰；逾期1 個月以上者並吊扣其牌照，至檢驗合格後發
    還，逾期6 個月以上者，註銷其牌照，道路交通安全規則第
    44條第1 項前段、道路交通管理處罰條例第17條第1 項定有
    明文。在設有殘障者專用停車標誌處所，非殘障用車不得停
    放，道路交通安全規則第112 條第1 項第5 款定有明文；次
    按汽車駕駛人於身心障礙專用停車位違規停車者，處600 元
    以上1, 200元以下罰鍰，道路交通管理處罰條例第56條第1
    項第10款定有明文。次按汽車駕駛人停車時，在禁止臨時停
    車處所停車者，處新臺幣600 元以上1,200 元以下罰鍰，道
    路交通管理處罰條例第56條第1 項第1 款亦有明文。
四、經查：
  (一)公路主管機關依法設置之裁決機關，就違反道路交通管理處
    罰條例行為，對行為人作成罰鍰或吊扣、吊銷牌照前，應先
    填製舉發違反道路交通管理事件通知單為舉發並送達，以利
    行為人自動繳納罰鍰、繳送牌照或行照或陳述意見，此為裁
    決機關依法必須遵守之法律程序，倘裁決機關未合法送達舉
    發通知單逕為裁決，即與前開法律程序相違。
  (二)本院函請原處分機關即交通部公路總局臺北區監理所，提供
    如附表編號1 之舉發單合法送達之相關資料，經原處分機關
    回函稱：該單本所業於95年9 月4 日以掛號按車籍地址郵寄
    在案，惟無法查證其送達紀錄等情，有該所97年9 月19日北
    監自字第09 76028126 號函附卷可稽；另經本院函請原處分
    機關提供如附表編號2 、3 之舉發通知單合法送達之相關資
    料，由原處分機關函請臺北市政府警察局交通警察大隊回覆
    ，經該大隊回函稱：該等2 件舉發通知單含採證照片業於95
    年5 月16日、同年5 月12日以第521393、82210 號掛號郵件
    郵寄，惟無單退或寄存、公示送達紀錄，並因已逾郵件處理
    規則第60條國內掛號6 個月內查詢規定，郵政機關恕難查證
    送達情形等情，有該大隊97年10月1 日北市警交大執字第
    09733767800 號函在卷可佐，則縱使前開單位曾分別以大宗
    掛號函件寄送各該舉發通知單，然並無證據足資認定如附表
    所示之舉發違反道路交通管理事件通知單業已送達予異議人
    ，自不能遽認異議人業已收受前開舉發通知單，異議人即難
    以知悉其如附表所示之違規已遭舉發，致喪失於收受該舉發
    通知單後依期限到案聽候裁決，可依最低額繳納罰鍰之利益
    。原處分機關於前開舉發通知單未合法送達異議人即逕行裁
    決，核與道路交通管理處罰條例第9 條第1 項相違，如附表
    所示之裁決自於法不合。
  (三)又原處分機關如附表所示之裁決書，分別於如附表所示之日
    期，以郵政送達之方式寄至異議人位在臺北縣三重市○○街
    238 之11號戶籍地，因郵政機關送達人員不獲會晤應受送達
    人即異議人，亦無受領文書之同居人、受僱人或應受送達處
    所之接受郵件人員，乃於同日將文書寄存在三重郵局第二支
    局，並作送達通知書2 份，1 份黏貼於應受送達人住居所門
    首，另1 份置於該受送達處所信箱或其他適當位置，以為送
    達等情，此有臺北市政府警察局交通警察大隊97年10月1 日
    北市警交大執字第09733767800 號函所附原處分機關送達證
    書影本3 紙在卷可稽。
  (四)異議人於本院訊問時陳稱：其係身心障礙者，並沒有住在家
    裡（即臺北縣三重市○○街238 之11號），而係租屋居住於
    臺北市○○區○○路2 段141 號2 樓，去年以及今年3 月，
    分別有1 、2 個月期間住院，且曾流浪在新公園，家人也無
    法與其聯絡，其曾在臺北市立聯合醫院松德院區就診、住院
    等語，並庭呈載明其係中度精神障礙者之中華民國身心障礙
    手冊供參（影本附於本院卷）。從而，倘異議人所稱屬實，
    則其原設籍之臺北縣三重市○○街238 之11號是否仍為異議
    人之住所，顯非無疑。
  (五)經本院依職權向臺北市立聯合醫院松德院區函查異議人於該
    院之就醫、住院情形，經該院函覆：病患（即異議人）於95
    年2 月18日至該院初診，經診斷為精神分裂症，異議人曾自
    95年2 月26日至同年3 月31日及自96年8 月20日至同年9 月
    22日在該院住院治療，且「個案（即病人、異議人，下同）
    ……無工作……。其5 年前（即91年）……，家人不再管病
    人，個案開始流浪街頭，……但家人都不出面，今年（96
    年）4 至8 月……，個案獨自在家，無人照顧，……，後聯
    絡上案姐，才輾轉得知個案近兩個月常至228 公園wander，
    多次被帶至警局，……，於前日發現後帶至本院ER求治」等
    情，此有臺北市立聯合醫院97年5 月27日北市醫松字第
    09732123 200號函暨所附異議人之病歷影本相關記載可資佐
    證。是異議人之戶籍地址雖猶登記於臺北縣三重市○○街
    238 之11號，然其自91年間起即未居住於該處，且因罹精神
    疾病而流浪在外，乏人照應，足認異議人主、客觀上尚無久
    住於臺北縣三重市○○街238 之11號之意思及事實。從而，
    該處所既已非異議人應受送達之處所，原裁決書向該址送達
    時雖因未獲會晤異議人而寄存於郵局，依上開說明，尚難認
    已生合法送達之效力。
  (六)再以，異議人於本院訊問時復陳稱：伊在3 月中旬收到1封
    信要伊去拿信，伊去樹林監理站，他們告訴伊說有罰單沒有
    繳要處罰伊等語。從而，異議人究於何時收受如附表所示之
    舉發通知單，即非無研求之餘地。惟卷內並無相關資料可資
    佐證，本院復查無積極證據，足資認定異議人於97年3 月12
    日聲明異議前，業已合法收受如附表所示之舉發通知單。觀
    諸異議人遲至97年3 月12日始親自收受如附表所示之裁決書
    ，此有交通部公路總局臺北區監理所送達證書影本在卷足憑
    ，依此僅能認異議人於斯時方知悉有系爭舉發通知單所載內
    容，故異議人本件聲明異議尚未逾期。
  (七)又原處分機關未將如附表所示之舉發通知單及裁決書另為送
    達，而遲至97年3 月12日始使異議人達於可得了解舉發通知
    單之內容之狀態，完成舉發程序而發生效力，然此距離異議
    人違反道路交通管理處罰條例之行為（詳如附表所示）成立
    之日起算，顯已逾3 個月，依法已不得舉發。
  (八)準此，本院認異議人之異議均有理由，爰將如附表所示裁決
    處分撤銷，並改諭知異議人不罰，以資適法。
五、據上論斷，應依道路交通案件處理辦法第20條前段，裁定如
    主文。
中    華    民    國    97    年    11    月    28    日
                  交通法庭  法  官  許政賢
上列正本證明與原本無異。
如不服本裁定，應於裁定送達後五日內敘明抗告理由，向本院提
出抗告狀。
                            書記官  周百川
中    華    民    國    97    年    12    月    1     日
附表：
┌─┬────┬───────┬────────┬──────┬──────┐
│編│本院案號│舉發單案號    │裁決書送達時間  │違規時間暨地│違規條文    │
│號│        │              │                │點          │            │
│  │        ├───────┼────────┼──────┼──────┤
│  │        │裁決書案號    │送達方式        │違規事實    │裁處罰鍰（新│
│  │        │              │                │            │臺幣）      │
├─┼────┼───────┼────────┼──────┼──────┤
│ 1│97年度交│北監檢字第    │96年7月5日      │95年9 月4 日│道路交通管理│
│  │聲字第  │000000000 號  │                │臺北區監理所│處罰條例第17│
│  │616號   │              │                │            │條第1 項    │
│  │        ├───────┼────────┼──────┼──────┤
│  │        │北監自裁字裁  │寄存送達        │不依限期參加│1,400元     │
│  │        │00-000000000號│                │定期檢驗    │            │
├─┼────┼───────┼────────┼──────┼──────┤
│ 2│97年度交│北市警交大字第│96年8月28日     │95年5 月10日│道路交通管理│
│  │聲字第  │A3P125054號   │                │臺北市○○路│處罰條例第56│
│  │620號   │              │                │            │條第1 項第10│
│  │        │              │                │            │款          │
│  │        ├───────┼────────┼──────┼──────┤
│  │        │北監自裁字裁  │寄存送達        │於身心障礙專│1,200元     │
│  │        │40-A3P125054號│                │用停車位違規│            │
│  │        │              │                │停車        │            │
├─┼────┼───────┼────────┼──────┼──────┤
│ 3│97年度交│北市警交大字第│96年8月28日     │95年4 月29日│道路交通管理│
│  │聲字第  │AY0000000號   │                │臺北市○○路│處罰條例第56│
│  │624號   │              │                │            │條第1項第1款│
│  │        ├───────┼────────┼──────┼──────┤
│  │        │北監自裁字裁  │寄存送達        │在禁止臨時停│1,200元     │
│  │        │40-AY0000000號│                │車處所停車  │            │
└─┴────┴───────┴────────┴──────┴──────┘


司法院資訊處製作；財團法人民間司法改革基金會備份。
